【裁判字號】    95,訴,2328
【裁判日期】    980916
【裁判案由】    分割共有物
【裁判全文】
臺灣高雄地方法院民事判決              95年度訴字第2328號
原      告  丁○○
訴訟代理人  施旭錦律師
被      告  庚○
            丙○○
            戊○○
            己○○
            乙○○
            甲○○
前二人共同
訴訟代理人  張榮作律師
上列當事人間分割共有物事件，經本院於民國98年8 月19日言詞
辯論終結，判決如下：
    主      文
兩造共有坐落高雄縣湖內鄉○○段第七四六、七九六、七九七、
七九八地號土地 ，其分割方法如下：如附圖一所示七四六（面
積一０八七點二平方公尺）、七九六（面積一０一０點一五平方
公尺）、七九七（面積一六七七點三五平方公尺）、七九八（面
積一八六九點一平方公尺）部分分歸原告、被告庚○、丙○○、
戊○○、己○○各按如附表一之應有部分比例保持共有；如附圖
一所示七四六－Ａ０００六（面積三六八點五七平方公尺）部分
分歸被告乙○○、甲○○按應有部分各二分之一之比例保持共有
。
被告乙○○、甲○○應給付原告、被告庚○、丙○○、戊○○、
己○○新臺幣肆拾陸萬壹仟捌佰玖拾肆元。
訴訟費用由原告及被告庚○、丙○○、戊○○、己○○負擔五十
分之四十七，被告乙○○、甲○○負擔五十分之三。
    事實及理由
一、本件被告庚○、丙○○、戊○○、己○○經合法通知未於言
    詞辯論期日到場，經核無民事訴訟法第386 條各款所列情形
    ，爰依原告之聲請，由其一造辯論而為判決。
二、本件原告主張：坐落高雄縣湖內鄉○○段第746（下稱系爭7
    46地號土地）、796（下稱系爭796 地號土地）、797（下稱
    系爭797 地號土地）、798 （下稱系爭798 地號土地）（上
    4 筆土地合稱系爭土地）地號土地為兩造所共有，且各依如
    附表二所示應有部分比例共有。兩造間就系爭土地均無不能
    分割之協議，依使用目的亦均無不能分割之情形，經原告就
    系爭土地為分割之請求，仍無法於起訴前達成協議，爰依民
    法第823 條第1 項、第824 條第2 項規定提起本件訴訟，請
    求分割系爭土地。並聲明：兩造共有坐落高雄縣湖內鄉○○
    段第746 、796 、797 、798 地號土地，分割方法為：如附
    圖二所示丙案分割方法分割：第746 地號土地（除746-A008
    部分外）、第796 地號土地（除796-A001部分外）、第797
    地號土地全部及第798 地號土地全部分歸原告丁○○及被告
    庚○、丙○○、戊○○、己○○各按如附表一之應有部分比
    例保持共有；第746 地號土地之746-A008部分及第796 地號
    土地之796-A001部分土地，分歸被告乙○○、甲○○按應有
    部分各二分之一比例保持共有。
三、被告乙○○、甲○○則以：同意分割，但應以如附圖一所示
    甲案分割，將第746-A006部分分歸渠2 人依應有部分各二分
    之一比例共有，因如依原告主張之丙案，796 地號土地為計
    畫道路，則渠2 人就第796 地號分割所得之長條狀土地，如
    日後闢為道路，渠2 人位於此部分土地將無法建築房屋利用
    ，且如採丙案，需拆除甲○○位於第746 地號土地上之部分
    圍牆，對渠2 人土地之利用顯不公平，故應依甲案分割為當
    ，且就渠2 人分得土地價值超過部分，渠亦同意補償其他共
    有人資等語為抗辯。
四、被告庚○、丙○○、戊○○、己○○則以：渠等同意分割，
    並同意就分得部分與原告成立一新共有關係。
五、兩造不爭執事項如下：
（一）系爭土地為兩造共有，其應有部分比例分別如附表二所示
      。
（二）系爭土地依其使用目的並無不能分割情事，其共有人亦無
      不予分割之約定。
（三）兩造均同意合併分割系爭土地，合併分割後，原告與被告
      庚○、丙○○、戊○○、己○○願就分得部分按如附表一
      之應有部分比例保持共有；被告乙○○、甲○○同意就其
      分得部分按應有部分各二分之一比例保持共有。
六、本件爭點為：
（一）系爭土地能否合併分割？系爭土地適當之分割方案為何？
（二）系爭土地分割後，各共有人間應否互為找補金額？
七、系爭土地能否合併分割？系爭土地適當之分割方案為何？
（一）按各共有人，除因物之使用目的不能分割或契約訂有不分
      割之期限者外，得隨時請求分割共有物，民法第823 條第
      1 項定有明文。兩造對系爭土地並無不為分割之約定，亦
      無因使用目的而不能分割之情形存在，已如前述，是以原
      告訴請裁判分割系爭土地，於法並無不合，應予准許。
（二）次按共有物如為數宗不同地號之土地，其共有人如非以成
      立一共有關係之意思而共有數宗土地時，應認其共有關係
      分別存在於每宗土地之上，除經全體共有人同意外，法院
      為分割時，尚不能任意予以合併為一共有物，視作一所有
      權而予分割，此乃一物一權原則之當然解釋。又系爭土地
      之共有人及應有部分非全部相同者，除經共有人全體同意
      外，法院不能任意予以合併分割。查系爭土地之各該共有
      人及應有部分如附表二所示，為兩造不爭執之事實，已如
      前述，雖其共有人及應有部分比例並不相同，惟全體共有
      人均同意合併分割系爭土地，是如仍將系爭土地視為數筆
      土地各別分割，即與共有人之原意不合，且有害於共有人
      之利益，揆諸前引說明，系爭土地分割既經全體共有人同
      意合併為一共有物而予分割，即應為合併分割。
（三）又地籍測量實施規則第224 條前段固規定：土地因合併申
      請複丈者，應以同一地段、地界相連、使用性質相同之土
      地為限，惟土地登記規則第106 條規定，數宗共有土地併
      同辦理共有物分割者，不以同一地段、同一登記機關為限
      ，參諸內政部63年12月23日台（63）內地字第612976號函
      亦釋明：多筆共有土地分割為個人，無須合併再行分割，
      是以原告訴請合併分割系爭土地，並無將系爭土地辦理合
      併後再行分割之必要，自不受前揭地籍測量實施規則第
      224 條前段規定之限制，附此敘明。
（四）再按共有物之分割，應由法院依民法第824 條為適當之分
      配，不受當事人主張之拘束，法院則應參酌當事人之聲明
      、共有物之性質、經濟效用及全體共有人利益等公平決定
      之。次按「分割共有物，以消滅共有關係為目的，法院裁
      判分割共有土地時，除因該土地內部分土地之使用目的不
      能分割（如為道路）或部分共有人仍願維持其共有關係，
      應就該部分土地不予分割或准該部分共有人成立新共有關
      係外，應將土地分配於各共有人單獨所有」、「查分割共
      有物固不受分管契約之拘束，惟儘量依各共有人使用現狀
      定分割方法，以維持現狀，減少共有人所受損害，當不失
      為裁判分割斟酌之一種原則」，有最高法院69年台上字第
      1831號判例要旨、82年台上字第1990號判決要旨可資參照
      。經查：
  １、系爭土地上有乙○○、甲○○所有，門牌號碼為高雄縣湖
      內鄉○○村○○路267 巷23號、高雄縣湖內鄉○○村○○
      路267 巷23之1 號2 連棟2 層鋼筋混泥土造房屋及磚造圍
      牆坐落於系爭第746 、796 號土地西側，系爭土地其餘部
      分地勢平坦，現況雜草叢生，閒置未利用乙情，業經本院
      會同高雄縣路竹地政事務所人員到場勘測屬實，並經兩造
      到場陳述綦詳，復有勘驗筆錄、照片、複丈成果圖等在卷
      足憑，揆諸前引判例、判決要旨，本院斟酌系爭土地分割
      應以對既有地上物侵害最小之方式為之，分割後之地形應
      儘量保持完整，而原物分割後應有部分面積尚有不足者，
      則以金錢補償之，使兩造所取得之土地均得盡其地利，始
      為適當方案。
  ２、本院斟酌原告與被告庚○、丙○○、戊○○、己○○願就
      分得部分按如附表一之應有部分比例保持共有；被告乙○○、甲○○同意就其分得部分按應有部分各二分之一比例
      保持共有之意願，及兩造均同意由被告乙○○、甲○○分
      得系爭土地之西側，並儘量保持地上現有建物之完整性，
      ，及大多數共有人之利益、系爭土地長期使用之需要等一
      切情狀，認依附圖一所示甲案方案分割，不僅能達成地盡
      其利之目的，亦能保留原有建物最大部分，使兩造所受損
      害減至最小，是宜依如判決主文第1 項所示方式為原物分
      配，始為適當。
八、系爭土地分割後，各共有人間應否互為找補金額？
（一）按「法院裁判分割共有物，除應斟酌各共有人之利害關係
      ，及共有物之性質外，尚應斟酌共有物之價格，倘共有人
      中有不能按其應有部分受分配，或所受分配之不動產，其
      價格不相當時，法院非不得命以金錢補償之。」，最高法
      院57年台上字第2117號著有判例。
（二）查系爭土地之面積為6012.37 平方公尺，被告乙○○、甲○○就其應有部分可分得之土地面積應為335.08平方公尺
      此為兩造所不爭執，而如上開分割方法所示，被告乙○○
      、甲○○實際分得之面積為368.57平方公尺，則被告乙○○、甲○○實際分得之面積顯較其等依應有部分比例計算
      可得之面積為多，而原告與被告庚○、丙○○、戊○○、
      己○○即有不能按其應有部分受分配之情形，依上開說明
      ，本院就兩造各人所應分得之部分，自非不得命以金錢互
      為補償之。查系爭土地之公告土地現值均為每平方公尺新
      台幣（下同）8,100 元，此有土地登記第二類謄本在卷可
      稽，而本院經就兩造依如附圖所示之分配位置，以該地現
      之實際價值，併各人依其持分比例計算可得及實際分得之
      面積等情況委請曾瑞宏建築師事務所對之為互為找補之鑑
      定，該鑑價結果乃謂系爭土地796-A001部分每平方公尺評
      估價格為13,792元（元以下四捨五入），而觀該估價報告
      業查訪附近土地、建物最近之買賣成交及租金價格，並以
      土地開發分析法、買賣實例比較法等而決定其評估價格，
      以此對照一般較為低估之公告土地現值，應認該鑑估之結
      果與現況應屬相符而得採信，況兩造亦均同意依上開鑑定
      之價格作為補償標準（參本院卷第325 頁），則參酌前開
      鑑定報告結果，原告與被告庚○、丙○○、戊○○、己○○就不能按其應有部分受分配即實際受分配面積仍不足應
      受分配面積之33.49 平方公尺部分，即應由被告乙○○、
      甲○○按每平方公尺13 ,792 元補償之，合計461,894 元
      （元以下四捨五入）。
九、綜上所述，原告依民法第823 條規定訴請合併分割系爭土地
    ，係有理由，爰判決如主文第1 至3 項所示。
十、末按分割共有物本質上並無訟爭性，由本院斟酌何種分割方
    案較能增進共有物之經濟效益，並兼顧兩造之利益，以決定
    適當之分割方法，故兩造本可互換地位，由任一共有人起訴
    請求分割，均無不可，實質上並無所謂何造勝訴敗訴之問題
    ，故本件訴訟費用應由兩造按如主文第3 項所示比例分擔，
    始屬公允。
據上論結，原告之訴為有理由，依民事訴訟法第385 條第1 項、
第80條之1 、第85條第1 項前段，判決如主文。
中    華    民    國    98    年    9     月    16    日
              民事鳳山分庭 審判長法  官    楊富強
                                 法  官    何悅芳
                                 法  官    林意芳
上為正本係照原本作成。
如不服本判決，應於送達後20日內，向本院提出上訴狀並表明上
訴理由，如於本判決送達前提起上訴者，應於判決送達後10日內
補提上訴理由書（須附繕本）。
中    華    民    國    98    年    9     月    18    日
                                 書記官    陸艷娣
附表一：
   ┌───────┬───────┐
   │  共  有  人  │ 應 有 部 分  │
   ├───────┼───────┤
   │  原告丁○○  │ 1250/10000   │
   ├───────┼───────┤
   │  被告庚○    │ 2776/10000   │
   ├───────┼───────┤
   │  被告丙○○  │ 2776/10000   │
   ├───────┼───────┤
   │  被告戊○○  │ 1250/10000   │
   ├───────┼───────┤
   │  被告己○○  │ 1948/10000   │
   └───────┴───────┘
附表二：共有人持分應有部分
    ┌────┬────────────────────────┐
    │        │      土地持分之比例                            │
    │共有人  ├─────┬──────┬─────┬─────┤
    │        │ 746號土地│ 796號土地  │ 797號土地│ 798號土地│
    │        │（1455.77 │（1010.15   │（1677.35 │（1869.10 │
    │        │平方公尺）│平方公尺）  │平方公尺）│平方公尺）│
    ├────┼─────┼──────┼─────┼─────┤
    │丁○○  │2965/25120│2965/25120  │2965/25120│2965/25120│
    ├────┼─────┼──────┼─────┼─────┤
    │庚○    │7116/25120│5930/25120  │5930/25120│7116/25120│
    ├────┼─────┼──────┼─────┼─────┤
    │丙○○  │7116/25120│5930/25120  │5930/25120│7116/25120│
    ├────┼─────┼──────┼─────┼─────┤
    │戊○○  │2965/25120│2965/25120  │2965/25120│2965/25120│
    ├────┼─────┼──────┼─────┼─────┤
    │己○○  │3558/25120│5930/25120  │5930/25120│3558/25120│
    ├────┼─────┼──────┼─────┼─────┤
    │乙○○  │175/6280  │175/6280    │175/6280  │175/6280  │
    ├────┼─────┼──────┼─────┼─────┤
    │甲○○  │175/6280  │175/6280    │175/6280  │175/6280  │
    └────┴─────┴──────┴─────┴─────┘

司法院資訊處製作；財團法人民間司法改革基金會備份。
